臺灣臺中地方法院民事判決
110年度豐簡字第540號
原      告  顏士峰  

訴訟代理人  黃鉦哲律師
被      告  李世昌  
上列當事人間請求確認本票債權不存在事件，本院於民國110年1
1月23日言詞辯論終結，判決如下：
    主      文
確認被告所執有如附表所示本票壹紙之本票債權請求權不存在。
 
訴訟費用由被告負擔。
    事實及理由
甲、程序部分：按確認法律關係之訴，非原告有即受確認判決之
    法律上利益者，不得提起，民事訴訟法第247條第1項前段定
    有明文。查被告持如附表所示之本票（下稱系爭本票）向本
    院聲請裁定准予強制執行，經本院以110年度司票字第1407
    號裁定准許，惟兩造就系爭本票債權請求權是否存在有所爭
    執，足見系爭本票債權請求權法律關係存否並不明確，致原
    告在私法上之地位有受侵害之危險，而此項危險得以對被告
    之確認判決除去之，是原告提起本件訴訟有即受確認判決之
    法律上利益，先予敘明。
乙、實體部分：
壹、原告起訴主張：
一、被告持有原告簽發如附表所示之本票（下稱系爭本票）向本
    院聲請裁定准予強制執行，經本院以110年度司票字第1407
    號裁定准許。惟原告簽發系爭本票時，其上未記載到期日。
    被告所提出聲請強制執行之本票上所載之到期日，為原告簽
    發後由他人所填載，對原告不生效力。
二、系爭本票既未記載到期日，即為見票即付之本票。而系爭本
    票發票日為民國106年4月6日，以本票債權請求權之時效3年
    計算，系爭本票債權請求權已於109年4月6日罹於消滅時效
    。詎被告遲至110年4月間始具狀聲請裁定准許強制執行，經
    原告提出時效抗辯，則被告所持系爭本票債權之請求權應已
    歸於消滅而不存在。
三、並聲明：如主文第1 項所示。　　
貳、被告抗辯則以：兩造因前有合夥事務等糾紛，於106年4月6
    日簽立和解書（下稱系爭和解書），約定原告應給付被告70
    萬元，其中餘款40萬元部分，應按月匯款1萬元至被告指定
    帳戶，至全部清償完畢為止，原告並因此開立系爭本票，作
    為餘款40萬元之擔保。而自簽立系爭和解書後起算40個月，
    即為109年8月，是系爭本票到期日才會記載109年8月6日。
    原告把系爭本票交付被告時，上面已有到期日之記載等語。
    並聲明：原告之訴駁回。
參、本院之判斷：
一、原告主張被告持載有到期日109年8月6日之系爭本票，向本院聲請強制執行，經本院以110年度司票字第1407號民事本票裁定准予等情，業據本院依職權調閱110年度司票字第1407號民事卷宗核閱無訛。又被告就其抗辯兩造簽立系爭和解書，原告因此開立系爭支票交付被告，以做為餘款40萬元之擔保等情，業據提出和解書為證（見本院豐簡卷第77頁至第79頁），且未為原告所爭執，亦堪信為真實。
二、原告主張系爭本票上原未載到期日，為見票即付之本票乙節
    ，則為被告所否認。經查：
　㈠觀原告提出之系爭本票影本（見本院豐簡卷第27頁），其上
    到期日欄位為空白。而經本院將系爭本票送請法務部調查局
    文書暨指紋鑑識實驗室鑑定，鑑定結果認：經影相光譜比對
    儀及3D數位影像顯微鏡檢查結果，本票上「109年8月6日」
    中『109』、『8』、『6』筆跡與其他筆跡之墨色反應及出墨情形
    不同，研判應非出於同一隻筆所寫。」等語，有鑑定書1 份
    在卷可參（見本院豐簡卷第93頁至第95頁），核與本院當庭
    以肉眼勘驗之結果相符（見本院豐簡卷第73頁）。據此，堪
    認系爭本票上書寫到期日所用之原子筆，確與書寫其他字樣
    之原子筆不同。而衡諸常情，一般人開立本票時，應不會於
    中途換筆書寫。則原告主張到期日部分並非原告開立本票時
    所併同書寫等語，即屬有據。
　㈡被告雖辯稱原告可能係於開立本票時，故意找第三人持不同
    原子筆書寫，預謀賴帳等語。然查系爭本票係擔保原告應給
    付被告之餘款40萬元，有如前述。且按消滅時效完成之效力
    ，不過發生拒絕給付之抗辯權，是債權本身固然未消滅，但
    應認於債務人對債權人行使時效抗辯後，債權人之「請求權
    」即歸於消滅（最高法院99年度第5 次民事庭會議決議可資
    參照）。是原告提出時效抗辯後，如有理由，亦僅被告就系
    爭本票之債權請求權歸於消滅，並非債權本身消滅。則原告
    若未依約給付餘款40萬元，被告自仍可依其他法律關係，請
    求原告給付。依此，尚難認原告於開立系爭本票時，有何刻
    意偽造到期日，以待將來提出時效抗辯之動機。且若原告開
    立本票時即無意願給付，衡情亦應不會僅就到期日部分刻意
    造假。是被告此部分抗辯，尚非可採。
　㈢至系爭本票上到期日與其他字樣書寫之先後順序、筆跡鑑定
    部分，經送法務部調查局文書暨指紋鑑識實驗室鑑定後，均
    無法精確認定，有鑑定書1 份在卷可參（見本院豐簡卷第93
    頁至第95頁）。惟按票據經變造時，簽名在變造前者，依原
    有文義負責；簽名在變造後者，依變造文義負責；不能辨別
    前後時，推定簽名在變造前。票據法第16條第1 項定有明文
    。本件觀原告提出之系爭本票影本，其上未記載到期日（見
    本院豐簡卷第27頁），而亦查無其他證據足以辨別變造之先
    後，依前開法條規定，應推定原告簽名係在變造前。從而，
    系爭本票於原告開立時，既未填載到期日，則原告僅依變造
    前之文義負責，即系爭本票仍應視為未載到期日，而係見票
    即付之本票。
三、按本票應記載到期日而未記載，不影響其本票效力（最高法院67年台上字第3896號判例意旨參照）。又按票據上之權利，對本票發票人，自到期日起算；見票即付之本票，自發票日起算，3年間不行使，因時效而消滅，票據法第22條第1項定有明文。查系爭本票為原告於106年4月6日所簽發，為見票即付之本票，則被告就系爭本票之債權請求權，自發票日起算3 年，已於109 年4月5日罹於時效。被告於時效消滅後之110 年3月10日始持系爭本票，向本院聲請裁定准予強制執行（見本院110年度司票字卷付聲請本票裁定狀上本院收文章），故經本院裁定准許，惟已時效完成之系爭本票債權請求權，仍不生中斷時效或重行起算時效之問題。本件原告於系爭本票債權之請求權時效完成後，既已行使時效抗辯，應認系爭本票債權之「請求權」即歸於消滅而不存在。
肆、綜上所述，系爭本票債權之「請求權」，因原告行使時效抗辯權而歸於消滅。原告請求確認就如附表所示之系爭本票債權請求權不存在，為有理由，應予准許。
伍、本件事證已臻明確，兩造其餘攻擊防禦方法及所舉證據，經
    審酌結果，與本件判決結論均無影響，爰不一一論述，附此
    敘明。
陸、訴訟費用負擔之依據：民事訴訟法第78條。　　
中　　華　　民　　國　　110 　年　　12　　月　　16　　日
                      臺灣臺中地方法院豐原簡易庭
                              法　官　段奇琬
以上正本證明與原本無異。　　　　　　　　　　　　　　
如不服本判決，應於送達後20日內，向本院提出上訴狀並表明上
訴理由，如於本判決宣示後送達前提起上訴者，應於判決送達後
20日內補提上訴理由書（須附繕本）。如委任律師提起上訴者，
應一併繳納上訴審裁判費。
中　　華　　民　　國　　110 　年　　12　　月　　16　　日
                              書記官  許瑞萍 
附表：
編號 發票人 發票日 票面金額 （新臺幣） 票號  1 顏士峰 106年4月6日 40萬元 WG0000000